【裁判字號】    98,交聲,1532
【裁判日期】    980522
【裁判案由】    違反道路交通管理處罰條例聲明異議
【裁判全文】
臺灣臺北地方法院交通事件裁定        98年度交聲字第1532號
原處分機關  臺北市政府警察局
異  議  人
即受處分人  甲○○
上列異議人即受處分人因違反道路交通管理處罰條例案件，對於
臺北市政府警察局中華民國九十八年三月二日所為之處分（原處
分案號：北市警交裁計字第九八○三○二○○一一號）聲明異議
，本院裁定如下：
    主  文
異議駁回。
    理  由
一、按汽車駕駛人以從事計程車駕駛為業者，應於執業前向執業
    地直轄市、縣（市）警察局申請辦理執業登記，領有計程車
    駕駛人執業登記證（下稱執業登記證）及其副證，始得執業
    ；執業登記證及其副證每年查驗一次，計程車駕駛人自領得
    執業登記證及其副證之翌年起，應於每年出生日前後一個月
    內檢具國民身分證、職業駕駛執照、執業事實證明文件、執
    業登記證及副證，向原發證之警察局申請查驗；次按計程車
    駕駛人，不依規定期限，參加年度查驗者，處新臺幣（下同
    ）一千二百元罰鍰；逾期六個月以上仍不辦理者，廢止其執
    業登記，且未滿一年不得再行辦理執業登記，計程車駕駛人
    執業登記管理辦法第二條、第十一條第一項，道路交通管理
    處罰條例第三十六條第三項、第四項分別定有明文。
二、原處分意旨略以：異議人即受處分人（下稱受處分人）甲○
    ○以駕駛計程車為業，領有臺北市政府警察局核發之計程車
    駕駛人執業登記證及其副證（證號為：Ａ○○八五六六號）
    ，未依規定檢具執業登記證等相關文件，向原發證之臺北市
    政府警察局申請查驗，且逾期達六個月以上，仍未辦理上開
    查驗登記，經臺北市政府警察局於民國九十八年三月二日，
    以道路交通管理處罰條例第三十六條第三項「不依規定期限
    參加執業登記證年度查驗逾期六個月以上」及同條第四項之
    規定，裁處廢止受處分人執業登記證及自九十七年十月七日
    起一年內不得申辦執業登記。
三、聲明異議意旨略以：依照交通部之函示，警察機關如查獲計
    程車駕駛人未依規定辦理職業事項之異動申報或年度查驗時
    ，應依程序先予舉發並依規定送達，以使該被處分人先受罰
    鍰之告誡或警告性之處分，倘該被處分人經警察機關舉發，
    逾六個月仍不辦理時，即應依法廢止執業登記證，並依規定
    送達，本人於九十六年九月二十二日應辦理執業登記證查驗
    ，交通警察局未在逾期一個月以上，六個月以內，依程序先
    予舉發並送達，以使該被處分人先受罰鍰之告誡或警告性處
    分，有程序上之瑕疵云云。
四、經查：
  (一)本件受處分人甲○○（四十八年九月二十二日生）為計程車
    駕駛人，於九十年八月二日領有臺北市政府警察局核發之執
    業登記證（證號：Ａ○○八五六六號），依上開規定，應自
    領得執業登記證及其副證之翌年起，於其每年出生日（九月
    二十二日）前後一個月內檢具國民身分證、職業駕駛執照、
    執業事實證明文件或行車執照，向原發證之警察局申請查驗
    ，詎受處分人於九十六年八月二十二日至同年十月二十二日
    間未主動辦理查驗，迄九十七年四月二十三日已逾查驗期限
    六個月，九十七年十月六日經警查獲其未依規定期限辦理執
    業登記證年度查驗已逾六個月等事實，為受處分人所不爭執
    ，並有臺北市政府警察局舉發違反道路交通管理事件通知單
    、臺北市計程車駕駛人執業登記證、內政部警政署計程車駕
    駛人資訊系統資料、違規積案明細表影本各一份在卷可憑，
    堪認為真。
  (二)按計程車駕駛人，不依規定期限，辦理執業登記事項之異動
    申報，或參加年度查驗者，處一千二百元罰鍰；逾期六個月
    以上仍不辦理者，廢止其執業登記，且未滿一年不得再行辦
    理執業登記，道路交通管理處罰條例第三十六條第三項、第
    四項固有明文。惟人民工作權、生存權應予保障，憲法第十
    五條定有明文，受處分人身為營業小客車駕駛人，而其執業
    登記證乃為其職業駕駛計程車之形式要件，若有權機關為撤
    銷此等執業登記，係足以改變或剝奪受處分人之執業身分、
    地位，自應踐行正當之法律程序，並以侵害最小之方式先行
    為之，方合乎比例原則，始合致憲法上所保障工作權之本旨
    ；例如先以通知或予罰鍰之告誡或警告性處分，如受處分人
    未予遵循，始為後續之註銷其執業登記之重大處置，若未有
    通知或罰緩之先行前置處分，而逕予註銷其執業登記，此即
    造成受處分人之突襲，當與憲法第八條所保障之正當法律程
    序有違。準此，觀之道路交通管理處罰條例第三十六條第三
    項規定：「計程車駕駛人，不依規定期限，辦理執業登記事
    項之異動申報，或參加年度查驗者，處一千二百元罰鍰；逾
    期六個月以上『仍』不辦理者，註銷其執業登記。」，及依
    按道路交通管理處罰條例第八條第一項第一款及第二項之規
    定，公路主管機關於裁決前，應給予違規行為人陳述之機會
    ，即本上揭之法理。故受處分人如未在法定期間辦理年度查
    驗，主管機關應先行告發罰鍰，並應讓受處分人有陳述意見
    之機會，如告發罰鍰後受處分人仍未參加年度查驗，且已逾
    六個月以上仍不辦理者，始得註銷其執業登記。
  (三)受處分人雖辯以警察未先為罰鍰之告誡或警告性處分，即行
    廢止執業登記證云云。惟按，公法上有特定相對人之意思表
    示或意思通知，除法律有特別規定者外，在非對話為之者，
    應以達到相對人時生效，所謂達到，則使相對人居於可得瞭
    解之狀態為已足（最高行政法院六十八年度判字第八三八號
    裁判參照）。又行政程序法就行政機關所為有特定相對人之
    書面行政處分或行政行為之送達，於第六十七條至第九十一
    條定有明文規定，同法第一百十條第一項復明定：「書面之
    行政處分自送達相對人及已知之利害關係人起；書面以外之
    行政處分自以其他適當方法通知或使其知悉時起，依送達、
    通知或使知悉之內容對其發生效力」。交通違規行為舉發之
    性質，不論屬公法上有相對人之書面意思通知或行政處分，
    自應將書面（舉發通知單）送達於受通知人，或使其達於可
    得瞭解舉發通知單之內容之狀態，始完成舉發程序而發生效
    力。又得為公示送達方式為之情形，依行政程序法第七十八
    條之規定：「一、應為送達之處所不明者。二、於有治外法
    權人之住居所或事務所為送達而無效者。三、於外國或境外
    為送達，不能依第八十六條之規定辦理或預知雖依該規定辦
    理而無效者。」始合公示送達之要件。臺北市政府警察局以
    受處分人未依期限參加執業登記證年度查驗未逾六個月，違
    反道路交通管理處罰條例第三十六條第三項為由，於九十六
    年十月二十四日開單舉發（舉發通知單單號：Ａ00000
    000號），並依受處分人之戶籍登記地址臺北市○○區○
    ○路三百六十七號二樓（即臺北市中山區戶政事務所）為送
    達，然因送達地為戶政事務所，致該舉發通知單未能依一般
    送達程序送達，遂於九十七年十月二十四日以北市警交字第
    ○九七三三九六○三○一號公告於九十七年十一月六日臺北
    市政府公報以為公示送達，有臺北市政府警察局交通警察大
    隊違規積案明細表及臺北市政府公報影本各一件在卷可佐，
    受處分人之戶籍地址既設於臺北市中山區戶政事務所，應認
    其應為送達之處所不明，原舉發機關以公示送達所為之通知
    ，應認已符合行政程序法之規定，對於受處分人未在法定期
    間辦理年度查驗，先以通知或予罰鍰之告誡或警告性處分，
    給予受處分人陳述意見之機會後，受處分人仍未參加年度查
    驗，且已逾六個月以上仍不辦理者，始註銷其執業登記。
五、綜上所述，受處分人未在法定期間辦理年度查驗，於原處分
    機關通知或予罰鍰之告誡或警告性處分後，仍有未參加年度
    查驗及逾六個月以上仍未辦理查驗之違規行為，從而，原處
    分機關依前揭道路交通管理處罰條例第三十六條第三項、第
    四項規定，裁處廢止受處分人之執業登記，並自九十七年十
    月七日起一年內不得申辦執業登記，核無違誤，本件異議為
    無理由，應予駁回。
據上論斷，應依道路交通案件處理辦法第十九條，裁定如主文。
中    華    民    國    98    年    5     月    22    日
                  交通法庭    法  官  徐淑芬
上正本證明與原本無異。
如不服本裁定應於送達後五日內向本院提出抗告狀。
                              書記官  劉郅享
中    華    民    國    98    年    5     月    22    日


司法院資訊處製作；財團法人民間司法改革基金會備份。
